ACORDAO-COMPLETO-2350704

ACÓRDÃO 975/2019 ATA 14/2019 - PLENÁRIO

VISTO, relatado e discutido este relatório de auditoria, realizada no âmbito do Fiscobras 2018, nas obras de implantação do Corredor Leste - Aricanduva, em São Paulo/SP,
	ACORDAM os Ministros do Tribunal de Contas da União, reunidos em sessão do Plenário, ante as razões expostas pelo Relator, em:
	9.1. determinar ao Serviço de Informação de Fiscalização de Obras Públicas (Siob) que reclassifique:
	 9.1.1. de IGP para F/I os achados de sobrepreço decorrente de preços excessivos frente ao mercado e duplicidade de serviços e de restrição à competitividade da licitação decorrente de adoção indevida de pré-qualificação e de critérios inadequados de habilitação e julgamento, apurados nos presentes autos;
	9.1.2. de IGC para F/I o achado de projeto básico deficiente e desatualizado;
9.2. comunicar à Comissão Mista de Planos, Orçamentos Públicos e Fiscalização do Congresso Nacional que os indícios de irregularidades graves do tipo IG-P, apontados no Contrato 141/Siurb/14 e no Edital de Pré-qualificação 3/2012-SPObras, relativo aos serviços de elaboração de projeto executivo e execução das obras do Corredor leste - Aricanduva (São Paulo/SP) , não mais se enquadram no inciso IV do § 1º do art. 112 da Lei 13.408/2016 (LDO 2017) , tendo sua classificação sido alterada para F/I (art. 2°, inciso VII, da Resolução-TCU 280/2016) , em função da rescisão do Contrato 141/Siurb/14;
9.3. com fundamento no art. 7º da Resolução TCU 265/2014, para que sejam adotadas medidas internas com vistas à prevenção de ocorrência de outras semelhantes, dar ciência à Prefeitura Municipal de São Paulo, à Caixa Econômica Federal e ao Ministério do Desenvolvimento Regional de que:
9.3.1. o edital da Concorrência 030120130/2012-SPObras continha cláusulas que desrespeitaram a ampla competitividade, o que afronta o disposto no art. 3º da Lei 8.666/1993;
9.3.2. o orçamento-base da Concorrência 030120130/2012-SPObras continha preços unitários não aderentes aos referenciais de mercado, em ofensa aos arts. 3º, 4º, 5º e 6º do Decreto 7.983/2013;
9.3.3. foram identificadas no Contrato 141/Siurb/14 e no Edital de Pré-qualificação 3/2012 as seguintes irregularidades:
9.3.3.1. sobrepreço decorrente de preços excessivos frente ao mercado no valor global de R$ 17.381.184,52, correspondente a 17,9% do valor total referencial e a 29,94% da amostra analisada, identificado no orçamento do Contrato 141/Siurb/14 - Corredor Leste - Aricanduva, o que afronta o disposto nos arts. 3º, 4º, 5º e 6º do Decreto Federal 7.983/2013;
9.3.3.2. restrição à competitividade da licitação decorrente da adoção indevida de pré-qualificação, identificada no Edital de Pré-qualificação 3/2012 - Corredor Leste - Aricanduva, o que afronta o art. 114 da Lei 8.666/1993 e o disposto na jurisprudência do TCU (cf. Acórdão 2005/2007-TCU-Plenário, 2.350/2007-TCU-Plenário, 1.223/2013-TCU-Plenário e 2.028/2006-TCU-1ª Câmara) ;
9.3.3.3. restrição à competitividade da licitação decorrente de critérios inadequados de habilitação e julgamento, verificados no Edital de Pré-qualificação 3/2012 - Corredor Leste - Aricanduva, os quais afrontam o disposto nos arts. 3º e 30 da Lei 8.666/1993 e o disposto na jurisprudência do TCU (cf. Súmulas TCU 275/2011 e 263/2011 e Acórdãos 1.636/2007, 2.359/2007, 1.237/2008, 2.150/2008, 2.882/2008, 1.733/2010, 222/2013, 1.023/2013, 1.223/2013, 1.998/2013, 2.373/2013, 602/2015 e 1.252/2016, todos do Plenário) , sobretudo no que concerne à:
9.3.3.3.1. vedação a que uma mesma empresa seja contratada para mais de um empreendimento;
9.3.3.3.2. restrição à funcionalidade de obra nas exigências de habilitação técnico-operacional;
9.3.3.3.3. limitação de atestados para atender as exigências de habilitação técnico-operacional para contratos únicos ou simultâneos;
9.3.3.3.4. utilização de critérios subjetivos de avaliação de metodologia de execução;
9.3.4. foram identificadas deficiências no projeto básico da obra, violando o art. 6º, inciso IX, da Lei 8.666/1993;
9.4. dar ciência ao Ministério do Desenvolvimento Regional, com fundamento no art. 7º da Resolução TCU 265/2014, de que a seleção do empreendimento (obras do Corredor de Ônibus Leste Aricanduva) pela pasta ministerial para receber aportes de recursos federais não foi realizada com a sustentação técnica necessária, tendo sido formalizada sem o atendimento a critérios mínimos de enquadramento e em desrespeito à exigência de motivação;
9.5. encaminhar cópia desta deliberação ao Ministério do Desenvolvimento Regional, à Caixa Econômica Federal, ao município de São Paulo/SP e ao Consórcio CLD-SMG.

Auditoria nas obras do Corredor de Ônibus Leste Aricanduva, em São Paulo/SP. Análise de mérito.

Caixa Econômica Federal; Ministério do Desenvolvimento Regional; Município de São Paulo/SP.

3. Interessados: Consórcio CLD-SMG (21.127.240/0001-21), composto pelas empresas CLD Construtora, Laços Detetores e Eletrônica Ltda. (55.996.615/0001-01) e Soemeg Terraplenagem, Pavimentação e Construções Ltda. (43.693.761/0001-89)

13.1. Ministros presentes: José Mucio Monteiro (Presidente), Walton Alencar Rodrigues, Benjamin Zymler, Augusto Nardes, Aroldo Cedraz, Raimundo Carreiro, Ana Arraes, Bruno Dantas (Relator) e Vital do Rêgo.
13.2. Ministros-Substitutos presentes: Augusto Sherman Cavalcanti, Marcos Bemquerer Costa, André Luís de Carvalho e Weder de Oliveira.

BRUNO DANTAS

Por registrar as principais ocorrências do processo até o momento, resumindo os fundamentos das peças acostadas aos autos, adoto como relatório, com os ajustes necessários, a instrução da secretaria responsável pela análise da demanda (peça 121) , que contou com a anuência do corpo diretivo da unidade (peças 122-123) :
"INTRODUÇÃO
1. Cuidam os autos de Relatório de Auditoria para avaliar os atos praticados visando à contratação das obras de implantação do Corredor de Ônibus Leste Aricanduva, localizado no município de São Paulo/SP, que conecta a Avenida Radial Leste à Praça Felisberto Fernandes da Silva.
2. Este trecho foi licitado por meio do edital de licitação Concorrência 030120130/2012 SPObras e do edital de pré-qualificação 3/2012, ambos lançados pela Secretaria Municipal de Infraestrutura Urbana e Obras de São Paulo/SP. Ao final do procedimento licitatório, foi celebrado o Contrato 141/Siurb/14, com o Consórcio CLD-SMG (21.127.240/0001-21) , formado pelas empresas CLD Construtora, Laços Detetores e Eletrônica Ltda. (55.996.615/0001-01) e Soemeg Terraplenagem, Pavimentação e Construções Ltda. (43.693.761/0001-89) para elaboração de projetos executivos e execução das obras, no valor global de R$ 114.438.223,05 (data-base setembro/2013) .
HISTÓRICO
3. A aplicação de procedimentos para responder às questões de auditoria desta fiscalização resultou nos seguintes achados de auditoria: i) sobrepreço decorrente de preços excessivos frente ao mercado e duplicidade de serviços; ii) restrição à competitividade da licitação decorrente de adoção indevida de pré-qualificação e de critérios inadequados de habilitação e julgamento; iii) projeto básico deficiente e desatualizado; e iv) inconsistência no processo de seleção do empreendimento.
4. O sobrepreço identificado no Contrato 141/SIURB/14, relativo ao Corredor de Ônibus Leste Aricanduva, alcançou o montante de R$ 17.787.930,89 (peça 85, p. 11 a 17) , valor posteriormente revisto pela SeinfraUrbana e alterado para R$ 17.381.184,52 (peça 93, p. 3 e 4) , sendo correspondente a 29,94% em relação ao valor da amostra de referência e 17,9% em relação ao valor do orçamento referencial. A amostra analisada foi de 65,89% do total do contrato.
5. Considerando que os indícios de sobrepreço: (i) apresentam potencialidade de ocasionar prejuízos ao erário; e (ii) configuram graves desvios aos princípios constitucionais a que está submetida a Administração Pública, notadamente os princípios da legalidade e da eficiência, o presente achado recebeu classificação de pIGP (proposta de irregularidade grave com recomendação de paralisação) , nos termos do art. 117, § 1º, inciso IV da Lei 13.473/2017 (LDO 2018) .
6. Também foi observado o uso indevido e injustificado de pré-qualificação no certame, tendo em vista que a utilização desse instituto somente é cabível em casos excepcionais, com a demonstração da necessidade de análise mais detida da documentação, exigida pelo art. 114 da lei de licitações e pela jurisprudência desta Corte de Contas.
7. Por essas razões, o achado de restrição à competitividade foi enquadrado no disposto no art. 117, § 1º, inciso IV, da Lei 13.473/2017 (LDO/2018) , recebendo classificação de pIGP (proposta de irregularidade grave com recomendação de paralisação) .
8. Sobre as deficiências do projeto básico no Corredor de Ônibus Leste Aricanduva, essas se revelaram na: (i) ausência de estudos técnicos preliminares que assegurassem a viabilidade técnica do empreendimento; (ii) ausência de aprovação do projeto básico pela autoridade competente; (iii) necessidade de alterações substanciais de diversos aspectos do empreendimento no projeto executivo; e (iv) incompletude e inadequação do orçamento do edital.
9. Além disso, constatara-se que a seleção do empreendimento pelo [extinto] Ministério das Cidades não foi realizada com a sustentação técnica necessária. Inclusive, o apoio do governo federal ao investimento em exame foi anunciado antes da análise técnica da pasta ministerial quanto ao empreendimento.
10. Verificara-se que não foram realizados estudos de viabilidade técnica, demanda e custos, de modo a garantir que o investimento realizado fosse a melhor alternativa para satisfazer às necessidades da população e da administração. Devido à falta dos estudos técnicos preliminares, o empreendimento pode estar sub ou superdimensionado frente ao problema que se pretende solucionar e/ou o traçado pode não ser o que melhor atende às necessidades da população. As consequências da inconsistência da seleção se evidenciaram pela necessidade de profundos ajustes realizados nos projetos, suspensões do contrato e atraso para o início da sua execução. Destacou-se que o contrato de execução firmado em 2013 possuía apenas a execução parcial de projetos, sem nenhum avanço na execução das obras. Ademais, cabe registrar a intenção, à época, do gestor municipal em rescindir o contrato do empreendimento e relicitá-lo após a rescisão, com alguns ajustes no projeto.
11. Diante dos indícios de pIGP constantes dos autos, a equipe de auditoria, em obediência ao art. 117, § 9º, da LDO/2018, propôs que fosse colhida a manifestação preliminar da Secretaria Municipal de Infraestrutura Urbana e Obras (Siurb/SP) para os achados de sobrepreço e de restrição à competitividade e que fossem realizadas, em momento processual futuro, oitivas da Siurb/SP, do Consórcio CLD-SMG e do Ministério das Cidades para os demais achados, além de dar ciência ao Ministério das Cidades [atualmente Ministério do Desenvolvimento Regional] de que a seleção do empreendimento pela pasta ministerial para receber aportes de recursos federais não foi realizada com a sustentação técnica necessária, tendo sido formalizada sem o atendimento a critérios mínimos de enquadramento e em desrespeito à exigência de motivação.
12. Após o pronunciamento desta unidade técnica em 28/8/2018, manifestando-se de acordo com a proposta de encaminhamento formulada pela equipe de fiscalização, foi enviado o Ofício 0308/2018-TCU/SeinfraUrbana à Siurb/SP visando colher sua manifestação preliminar em relação aos achados de auditoria classificados como pIGP (peça 88) , com base no art. 14 da Resolução TCU 280/2016.
13. Seguidamente, a SeinfraUrbana propôs a ratificação da classificação dos achados como IG-P, bem como as oitivas da Secretaria Municipal de Infraestrutura Urbana e Obras de São Paulo/SP (Siurb/SP) e do Consórcio CLD-SMG (peça 93) . Proposições essas, posteriormente, ratificadas pelo Relator, Ministro Bruno Dantas, por meio do Despacho de expediente à peça 96, cujas cópias foram enviadas tanto ao Ministério das Cidades [atualmente Ministério do Desenvolvimento Regional], quanto à Caixa Econômica Federal (CEF) .
14. As oitivas da Siurb/SP e do Consórcio CLD-SMG foram encaminhadas por meio dos Ofícios 0432/2018-TCU/SeinfraUrbana (peça 101) e 0433/2018-TCU/SeinfraUrbana (peça 102) , respectivamente, enquanto as cópias do despacho ao Ministério das Cidades e à CEF foram mediante os Ofícios 0435/2018-TCU/SeinfraUrbana (peça 103) e 0434/2018-TCU/SeinfraUrbana (peça 104) , nessa ordem.
15. As respostas da Prefeitura de São Paulo estão contidas na peça 109, ao passo que as do Consórcio CLD-SMG se encontram na peça 113.
16. O Ministério das Cidades, na peça 115, se manifestou solicitando que o TCU reavaliasse sua classificação, visto que o contrato vigente estava em vias de ser rescindido e que, em caso de bloqueio, estariam comprometidas as ações relativas à elaboração dos projetos executivos e nova licitação para a implantação do Corredor em 2019. Ainda na mesma peça, o Ministério anexou o documento de rescisão unilateral do contrato.
EXAME TÉCNICO
17. Ante o que consta nos autos, a presente instrução se dedica a analisar as alegações e os argumentos dos órgãos envolvidos e do Consórcio contratado, conforme a seguir.
I. Oitiva da Secretaria Municipal de Infraestrutura Urbana e Obras de São Paulo/SP (Siurb/SP) 
18. A Siurb/SP respondeu à oitiva realizada à peça 101 dos autos, encaminhando manifestação da área técnica da empresa SPObras, responsável pelo gerenciamento e fiscalização do objeto em análise, cuja manifestação apresenta as informações elencadas a seguir.
I.1 Sobrepreço decorrente de preços excessivos frente ao mercado e duplicidade de serviços
19. Expõe que a matéria em questão já foi objeto da manifestação da SPObras nos TC Processo 019.151/2015-2 e do TC Processo 007.452/2017-9, tendo ambos processos já tido seu mérito julgado por meio dos Acórdão 1923/2016-TCU-Plenário e 1.345/2018-TCU-Plenário, respectivamente.
20. Dessa forma, exprime que reitera os esclarecimentos já prestados nos autos dos processos supracitados. Em suma: (i) não vislumbra justificativas adicionais às já apresentadas; (ii) informará ao TCU quando houver definição ou não da realização de um novo certame; (iii) a nova Administração está promovendo a conformidade do orçamento estimado baseada nos acórdãos citados, com intuito de confirmar ou retificar os quantitativos e serviços previstos.
21. Defendem, dessa maneira, que a entidade está se empenhando para realizar nova licitação, baseada nos dados constantes do Relatório de Fiscalização, com o propósito de que as irregularidades apontadas como IG-P sejam elididas, permitindo a consequente liberação de recursos.
Análise
22. Apesar da não apresentação de justificativas adicionais sobre os achados identificados pela equipe de auditoria e questionados na oitiva realizada à peça 101, não tendo trazido esclarecimento quanto aos aspectos identificados nos achados do relatório de auditoria (peça 85) , alvitra-se a retirada da classificação de IG-P à obra, uma vez que a prefeitura rescindiu o contrato com o Consórcio CLD-SMG, enviando cópia do documento comprobatório para este Tribunal (peça 118) , o que demonstra a iniciativa para a resolução da avença relativa ao Termo de Compromisso 0425347-77, desta maneira, restaria desconstituída a potencialidade do contrato ocasionar prejuízos ao erário, assim o achado será reclassificado para IG-C.
I.2 Restrição à competitividade da licitação decorrente de adoção indevida de pré-qualificação e de critérios inadequados de habilitação e julgamento
I.2.1 Uso indevido de pré-qualificação
23. De forma sintética, a Prefeitura de São Paulo reitera o posicionamento de que a pré-qualificação se justificaria no caso em tela, pois neste caso: (i) existiriam obras com complexidade específica que deverão tratar questões como desvio de tráfego, relacionamento com as comunidades afetadas, remoção de interferências de equipamentos urbanos, apoio à administração no reassentamento de famílias e nas atividades decorrentes das desapropriações de imóveis; (ii) as vias deveriam permanecer operantes durante toda a intervenção e (iii) as condições dos locais dos empreendimentos seriam totalmente peculiares, o que exigiria qualificação técnica e capacidade financeira da contratada.
24. No mais, a prefeitura trouxe o entendimento da Assessoria Jurídica de Controle Externo do Tribunal de Contas do Município que analisou o edital de Pré-Qualificação referente ao Programa Viário Zona Sul, de acordo com a prefeitura, semelhante a obra ora tratada. Tal entendimento aponta que essa variedade de obra é compatível com o procedimento de pré-qualificação já que o volume dos recursos envolvidos e a construção do objeto exigiriam análise singular de qualificação dos licitantes.
25. Adicionalmente, informa que o procedimento de pré-qualificação adotado não foi objeto de questionamento por parte da Corte de Contas do Município de São Paulo.
Análise
26. A SeinfraUrbana, em análise da oitiva da Siurb/SP no processo TC Processo 019.151/2015-2 (peça 197) , alegou que o órgão municipal não comprovou a necessidade de análise mais detida da qualificação técnica dos licitantes, requisito legal essencial para a adoção de pré-qualificação, conforme art. 114 da Lei 8.666/1993.
27. Seguidamente, sobre o uso indevido e injustificado de pré-qualificação, refuta-se o argumento da pasta municipal que alega necessidade de qualificação técnica especial e superior à necessária a atividades regulares de obras civis, pois o empreendimento não envolve tecnologias de domínio restrito no mercado, nem representa uma obra que exigiria competências incomuns ao mercado de engenharia nacional. Além disso, as particularidades mencionadas, embora existentes, predominantemente, ficam sob a gestão da própria Siurb/SP e de outros órgãos municipais, e não da contratada.
28. Sobre a aparente divergência com o posicionamento da Tribunal de Contas do Município de São Paulo, é mister apontar que não há vinculação ou relação de subordinação entre os tribunais de contas no Brasil. A própria jurisprudência do TCU privilegia o princípio da independência das instâncias, conforme Acórdão 3196/2017-TCU-Segunda Câmara, de relatoria do Ministro Aroldo Cedraz, 131/2017-TCU-Plenário, de relatoria do Ministro Walton Alencar Rodrigues, 1.393/2016-TCU-Plenário, de relatoria do Benjamin Zymler, entre outros julgados.
29. Dessa forma, sem a adição de justificativas ao caso, manifesta-se pela manutenção do entendimento adotado anteriormente.
I.2.2 Uso de critérios inadequados de habilitação e julgamento
30. A Fiscalização desta unidade apontou em auditoria as seguintes cláusulas como restritivas à competitividade do certame: (i) impedimento que uma mesma empresa seja vencedora de mais de um empreendimento; (ii) limitação indevida relacionada aos atestados de qualificação técnica; (iii) restrição de atestados conforme tipo de obra; (iv) exigência de atestados atinentes a serviços de baixa complexidade técnica; e (iv) critérios subjetivos de avaliação da metodologia de execução.
31. Em resposta (peça 109, p. 13-16) , a Siurb/SP alegou os seguintes argumentos:
32. Sobre a vedação a que uma licitante vencesse mais de uma licitação, a pasta defende que a proposta vencedora foi vantajosa para administração, pois obteve um desconto de 12,09% sobre o referencial da Administração.
33. Em seguida, refuta argumento da fiscalização de que o desconto não foi suficiente para elidir o sobrepreço apontado, expressando que o desconto obtido foi muito superior ao adotado no mercado à época, e que ele deve expressar somente a capacidade do licitante de entregar o objeto do contrato, e não de corrigir ocasional erro de orçamento elaborado pela Administração.
34. A respeito das limitações indevidas relacionada aos atestados de qualificação técnica, considera que cada um dos empreendimentos compreendidos no Programa de Mobilidade Urbana de Município de São Paulo é de grande porte, e que por isso, a empresa contratada deve dispor de estrutura adequada.
35. Complementarmente, responde a questionamento da fiscalização sobre a exigência de comprovação em apenas um atestado ou em atestados simultâneos e não em dois ou mais independente do período de sua realização.
36. Declara que a apresentação de 2 atestados independentes não garante que a licitante terá estrutura organizacional e capacidade de mobilização para atender obra de volume equivalente a ambas obras, pois, caso as referidas obras estejam afastadas no tempo, fica demostrado a capacidade de execução de apenas uma obra.
37. Finalmente, ressalta que abrandou as exigências de habilitação técnica ao exigir apenas 25% das quantidades dos principais serviços.
38. Já em relação aos critérios subjetivos de qualificação técnica, afirma que a partir do Edital de Pré-qualificação 003/2012 é possível extrair os itens que foram avaliados e os critérios que foram aplicados nessa avaliação, indicando, dessa forma, o mínimo necessário para a aceitabilidade da metodologia.
39. Ressalta que os anexos do edital vinculam a análise e julgamento da Comissão de Licitações, dessa forma, ela procedeu de forma objetiva quando da atribuição das notas, justificando claramente cada nota concedida.
40. Além disso, cita que a pontuação obtida não possui vínculo com o julgamento das propostas, por conseguinte, não produziria efeito na classificação final dos licitantes e, ainda cumpriria a finalidade de assegurar que a empresa esteja apta a cumprir suas futuras obrigações contratuais.
Análise
41. Sobre o achado de restrição à competitividade, a Siurb/SP em resposta ao Ofício 0432/2018-TCU-SeinfraUrbana (peça 101) , de 31/10/2018, anexou sua resposta ao Ofício 0308/2018-TCU-SeinfraUrbana (peça 89) , de 29/08/2018.
42. Isso posto, seus argumentos de defesa sobre o achado de restrição à competitividade já foram analisados na instrução desta unidade técnica na peça 93 (p. 6-9) do presente processo. Dessa maneira, segue um resumo da análise dos argumentos da Siurb/SP na referida instrução:
43. Sobre a vedação a que uma mesma empresa se sagrasse vencedora de mais de um certame simultâneo, embora a prefeitura alegasse que teria havido um desconto razoável, o que se verificou foi o fato de que persistiram relevantes indícios de sobrepreço.
44. No que concerne à exigência de atestado único ou para obras simultâneas, a Siurb/SP não logrou êxito em justificar essa exigência, sendo que suas alegações se referiram apenas a conceitos teóricos sobre a importância da capacidade técnico-operacional. Ademais, como anotado pela equipe de auditoria, na peça 85, p. 25, a jurisprudência do TCU é no sentido de que essa exigência é descabida e acarreta restrição indevida à competitividade (cf. Acórdãos 2.150/2008, 2.882/2008, 1.237/2008, 1.636/2007, 2.359/2007 e 2.019/2013, todos do Plenário) .
45. Complementando a análise sobre o item, a Siurb/SP afirma que eventual somatório de quantitativos dos serviços integrantes dos atestados seria descabido para o caso concreto, tendo em vista a necessidade de aferir a capacidade operacional da empresa. Pontua-se que tal afirmação do órgão não guarda relação com o apontamento da equipe de auditoria relativo às restrições de atestados.
46. Com o intuito de esclarecer, cita-se o Acórdão 2019/2013-TCU-Plenário, segundo o qual é irregular a 'exigência de que, para fins de comprovação de capacidade técnico-operacional, todos os serviços estejam incluídos em um único atestado, quando é suficiente que o quantitativo de cada serviço esteja atendido por algum atestado, ainda que em obras distintas (...) '. Dessa forma, não era intenção da equipe de auditoria que o empreendimento em análise tivesse sido licitado com permissivo de somatório de quantitativos para cada exigência de serviço para fins de capacidade técnico-operacional, e sim, que fosse permitido a apresentação de atestados distintos, cujo quantitativo atendessem integralmente o exigido para cada serviço.
47. Em relação aos critérios subjetivos de habilitação, ao contrário do que alega a Siurb/SP, o Edital de Pré-Qualificação 3/2012 (peça 35, p. 12-16) não define, de forma objetiva, parâmetros de avaliação, já que os critérios estipulados utilizam termos genéricos, sem mostrar, de forma objetiva, o que iria fundamentar a avaliação a ser realizada pela comissão de licitação.
48. Quanto aos julgamentos realizados pelo TCM/SP, como já mencionado anteriormente, o TCU favorece o princípio da independência das instâncias.
49. Dessa forma, sem esclarecimentos adicionais, mantém-se a referida análise, na qual se concluiu que as cláusulas do edital de pré-qualificação criaram um ambiente de restrição à competitividade e de potencial divisão de mercado entre os licitantes, uma vez que estes já se conheciam previamente em face do procedimento de pré-qualificação e que uma mesma empresa não poderia se sagrar vencedora de mais de uma concorrência.
50. Apesar disso, uma vez que a prefeitura rescindiu o contrato com o Consórcio CLD-SMG, enviando cópia do documento comprobatório para este Tribunal (peça 118) , restaria desconstituída a potencialidade desse contrato ocasionar prejuízos ao erário. Portanto, alvitra-se a alteração da classificação do achado de IG-P para IG-C, diante dessa iniciativa para a resolução da avença relativa ao Termo de Compromisso 0425347-77.
51. Entretanto, para mitigar a possibilidade de repetição dessa irregularidade, propõe-se dar ciência à Prefeitura Municipal de São Paulo de que a realização de licitação com cláusulas que desrespeitam a ampla competitividade, ofende ao art. 3º da lei 8.666/1993, e que a publicação de editais cujo orçamento-base possua preços unitários não aderentes aos referenciais de mercado, ofende os arts. 3º, 4º, 5º e 6º do Decreto 7.983/2013.
I.3 Projeto básico deficiente e desatualizado (peça 109, p. 6) 
52. Acerca do projeto básico deficiente e desatualizado, a secretaria municipal deveria se manifestar, principalmente, em relação às seguintes ocorrências: (i) Ausência de estudos técnicos preliminares que assegurem a viabilidade técnica do empreendimento; (ii) Ausência de aprovação do projeto básico pela autoridade competente; (iii) Necessidade de alterações substanciais de diversos aspectos do empreendimento no projeto executivo; (iv) incompletude e inadequação do orçamento do edital, devido à ausência de composições detalhadas e inadequação dos critérios de medição e pagamento para os serviços de Administração Local, mobilização, instalação, manutenção e desmobilização de canteiro, e indícios de duplicidade entre os serviços de Assessoria Técnica de Obra e de Administração Local / Projetos Executivos.
53. Em respeito à ausência de estudos técnicos preliminares que assegurem a viabilidade técnica do empreendimento, a Siurb/SPObras declarou que não possui informações adicionais além das já prestadas.
54. Sobre a ausência de aprovação do projeto básico pela autoridade competente, a prefeitura alega que a equipe de fiscalização concluiu pelo entendimento de que o projeto básico deveria ter sido analisado e aprovado expressamente pela SPObras, órgão responsável pela licitação da obra, antes da licitação. E, portanto, reitera o órgão que não há informações adicionais a serem apresentadas.
55. Sobre a necessidade de alterações substanciais de diversos aspectos do empreendimento no projeto executivo, a secretaria afirma que em função das recentes diretrizes da SMT/SPTrans divergirem do projeto básico, além da rescisão contratual do Contrato 141/Siurb/14 (peça 118) , a Siurb e a SPObras afirmam que estão preparando nova licitação para contratação de 'consolidação do projeto básico e elaboração do projeto executivo' com vistas a detalhar as novas diretrizes, inclusive definindo novo orçamento-base com preços unitários adequados e aderentes aos referenciais de mercado.
56. Por fim, em se tratando da incompletude e inadequação do orçamento do edital, devido à ausência de composições detalhadas e inadequação dos critérios de medição e pagamento para os serviços de Administração Local, mobilização, instalação, manutenção e desmobilização de canteiro, e indícios de duplicidade entre os serviços de Assessoria Técnica de Obra e de Administração Local / Projetos Executivos, novamente, a Siurb/SPObras declara que não há informações adicionais a serem prestadas.
57. Pontua-se que os esclarecimentos prestados pelo órgão municipal se encontram no TC Processo 019.151/2015-2 (peça 189) .
58. Dessa forma, com intuito de apresentar as informações já prestadas pela secretaria municipal, transcreve-se abaixo trecho da instrução que analisou as oitivas no TC Processo 019.151/2015-2 (peça 197, p. 47-48) , Corredor de ônibus - SP - Radial Leste - Trecho 1, baseada na resposta fornecida pela secretaria municipal por meio do OFÍCIO Nº 281/SIURB/ATAJ/2015 (TC Processo 019.151/2015-2, peça 189, p. 15-18) :
393. Sobre esse ponto, a Siurb/SP, primeiramente, aborda a questão da ausência de estudos de viabilidade técnico-econômica do empreendimento. Segundo aquele órgão municipal, esse estudo está contido no Estudo de Impacto Ambiental (EIA) e no Relatório de Impacto Ambiental (Rima) do empreendimento 'Terminais de Itaquera e Corredores de ônibus da Zona Leste'.
394. Em seguida, a Siurb/SP passa a alegar que o Corredor Radial Leste - Trecho 1 foi planejado respeitando o Planejamento Estratégico municipal. Para a elaboração desse planejamento, a Siurb/SP destaca que as ações de melhoria da mobilidade e acessibilidade urbana foram debatidas em várias audiências públicas e se tornaram as leis municipais 16.020/2014 (melhoramentos viários necessários à implantação de corredores de ônibus e obras viárias complementares) e 16.050/2014 (Política de Desenvolvimento Urbano e Plano Diretor Estratégico do Município de São Paulo) .
395. Ademais, a Siurb/SP coloca que o projeto básico da obra se mostrou suficiente, haja vista que a licitação atraiu quatro participantes. Também pondera que o projeto atendeu às exigências do art. 6º, inciso IX, da Lei 8.666/1993 e permitiu a apresentação 'de propostas com preços unitários que refletem a realidade de mercado' (peça 189, p. 16) .
396. Aquele órgão municipal, em seguida, afirma que as disposições do projeto básico serão observadas quando o contratado entregar o projeto executivo, ainda em elaboração.
397. Além disso, conclui a Siurb/SP que houve observância integral às diretrizes da Lei 8.666/1993, 'possibilitando a apresentação, por diversos licitantes, de propostas com preços unitários que refletem a realidade do mercado' (peça 189, p. 17) .
398. Afirma que o projeto básico se baseou nos resultados obtidos nas etapas de estudos e licenciamentos, nos serviços de apoio técnico e levantamentos de campo, a exemplo de levantamentos topográficos e cadastrais, sondagens, ensaios geotécnicos, ensaios laboratoriais de materiais e análise químicas e biológicas, resultando em desenhos, memoriais descritivos e de cálculo, especificações técnicas, orçamento, cronograma e demais elementos técnicos.
399. Defende que o projeto básico estabeleceu, com precisão, todas as características, dimensões, especificações e quantidades de materiais, equipamentos e serviços, custos e prazos necessários para a implantação do empreendimento, incluindo também o projeto e a quantificação das intervenções provisórias e/ou complementares.
400. Segundo a Siurb/SP, a completude do projeto básico também é evidenciada pelo fato de existir orçamento detalhado do preço global da obra, incluindo quantitativos, composições de preços unitários, ou indicação da fonte referencial, bem como a composição dos encargos sociais e do BDI.
401. Em relação à ausência de aprovação do projeto básico, a Siurb/SP entende que a celebração do Termo de Compromisso 0425.745-96/2013 supre essa ausência, uma vez que o anexo ao referido termo, em sua cláusula segunda, faz menção ao 'Plano de Trabalho e dos respectivos projetos técnicos' (cf. peça 189, p. 65) , 'o que permite concluir que há aprovação do projeto básico pela autoridade competente' (peça 189, p. 18) , segundo a Siurb/SP. Nessa linha de raciocínio, entende a Siurb/SP que o responsável por aprovar o projeto seria, então, a autoridade responsável pela Prefeitura de São Paulo na celebração do termo, que é o Secretário da Siurb/SP da época.
402. Sobre a ausência de ART específica para o orçamento da obra, a Siurb/SP apresenta ART constante da peça 189, p. 75.
403. Em seguida, a Siurb/SP aborda os problemas identificados nos critérios de medição e pagamento dos serviços de 'Mobilização, instalação e desmobilização do canteiro de obras' e de 'Administração Local'
404. A Siurb/SP, primeiramente, transcreve os critérios de medição e pagamento dos serviços de 'Mobilização, instalação e desmobilização do canteiro de obras', no qual se prevê o seguinte:
O serviço será medido por verba (vb) , limitada a no máximo 3,00% (três por cento) do valor total dos serviços contratuais (subtotal A da Planilha orçamentária / contratual) , e pago conforme o percentual efetivamente executado, aferido pela fiscalização da obra. Tendo seu valor dividido em percentuais conforme abaixo:
- 70,0% (setenta por cento) na mobilização e instalação completa do canteiro de obras; - 30,0% (trinta por cento) na desmobilização completa do canteiro de obras.
 (peça 189, p. 20) 
 (...) 
407. A respeito dos critérios de medição e pagamento de 'Administração Local', a Siurb/SP igualmente transcreve-os da seguinte forma: 'O serviço será medido mensalmente em parcelas mensais iguais, de acordo com o número de meses de duração da obra' (peça 189, p. 22) .
408. Segundo a Siurb/SP, esse critério de medição 'era amplamente utilizado nas licitações e contratações antes da promulgação do Acórdão 2.622/2013, publicado em 4/10/2013'. A Siurb/SP, portanto, alega que, tendo em vista que a obra foi licitada em 1º/2/2013 e contratada em 19/7/2013, anteriormente ao Acórdão, portanto, não é possível retroagir o alcance desse julgado para o caso concreto.
409. Nesse diapasão, menciona o Acórdão 2440/2014-TCU-Plenário, o qual, segundo a Siurb/SP, fixou que a aplicação do Acórdão 2.622/2013 só é válida para licitações iniciadas após a data de sua publicação.
410. Por isso, a Siurb/SP defende que os pagamentos de 'Administração Local' foram regulares, uma vez que seguiram o que estava previsto em edital e no contrato.
 (...) 
Análise
59. Como não foram oferecidas informações adicionais pela secretaria municipal sobre os itens, mantém-se a análise da Unidade Técnica adotada no TC Processo 019.151/2015-2, conforme sintetizado na peça 197, p. 47-50.
60. A respeito dos estudos de viabilidade, o órgão municipal alega que a existência de Estudo de Impacto Ambiental (EIA) e de Relatório de Impacto Ambiental (Rima) contém o estudo de viabilidade técnico-econômica. No entanto, a tese foi refutada pela unidade técnica já que o aspecto legal é apenas um dos aspectos a serem avaliados, devendo-se analisar também pelas óticas técnica, econômica e social. Portanto, um requisito fundamental não foi atendido.
61. Já a afirmação de que o número de participantes serve como base para afirmar que o projeto básico foi suficiente não procede, pois não é razoável afirmar que a quantidade de participantes tem uma relação direta com a falta de deficiência do projeto.
62. No tocante a ausência de Projeto Básico completo, a Siurb/SP entende que a celebração do Termo de Compromisso supre tal ausência, uma vez que seu anexo faz menção ao 'Plano de Trabalho e dos respectivos projetos técnicos'. No entanto, a simples menção não significa que o projeto básico ou qualquer outro projeto técnico tenha sido aprovado.
63. Ademais, a data de emissão da ART foi posterior ao edital de pré-qualificação e ao edital de concorrência, o que descumpre o inciso II do § 2º do art. 7º da Lei 8.666/1993, segundo o qual as obras e os serviços somente podem ser licitados quando existir orçamento detalhado em planilhas que expressem a composição de todos os seus custos unitários.
64. Aditivamente, sobre a forma de pagamento da administração local, cuja falha foi o descompasso entre a progressão física da obra e o pagamento da administração local. Em sua defesa, a Siurb/SP cita como fundamento a impossibilidade de retroação do Acórdão 2.622/2013. Como contraponto, a unidade técnica citou a Portaria Interministerial CGU/MF/MP 507, de 24 de novembro de 2011 e o Acórdão 3103/2010-TCU-Plenário.
II. Oitiva do Consórcio CLD-SMG
65. O Consórcio CLD-SMG, contratado para a realização das obras do Corredor Aricanduva - respondeu à oitiva realizada, por meio do Ofício 0433/2018-TCU-SeinfraUrbana (peça 113) , à peça 102 dos autos, apresentando as informações elencadas a seguir.
66. A empresa alega preliminarmente que o contrato já foi rescindido pela municipalidade (peça 118) , que não houve execução dos serviços apontados no relatório de fiscalização, por consequência, inexistindo dano ao erário.
67. Em relação ao sobrepreço apontado na fiscalização, o consórcio responde as indagações relativas ao BDI, à prática de preços excessivos e a duplicidade de serviços.
68. Primeiramente, a respeito da contestação do BDI adotado, o consórcio afirma que não considera que o BDI adotado contraria o Acórdão 2622/2013-TCU-Plenário. Já que o acórdão indica uma faixa de variação de acordo com a natureza do serviço e do quartil adotado, podendo variar entre 19,60% a 30,95%, sem contar a adição de 2% pela obrigatoriedade de desoneração da folha de pagamento à época.
69. Seguidamente, a respeito dos preços excessivos, a contratada salienta que nenhum dos serviços apontados foram executados. Além disso, questiona a comparação de preços dos insumos com a tabela Sinapi, sugerindo que ela estaria desatualizada. Assim como, a metodologia utilizada pela auditoria para as composições de itens não encontrados nela.
70. Já sobre a duplicidade de serviços, ela reporta que apenas um serviço é apontado em duplicidade, e que a fiscalização não chegou numa conclusão inequívoca sobre sua existência.
71. Referente aos motivos de restrição à competitividade: procedimento de pré-qualificação incompatível com o objeto licitado, impossibilidade de uma mesma licitante vencer mais de uma concorrência e excesso de exigências de qualificação técnica, a contratada ressalta que, por definição, não participou da tomada de decisão de nenhum dos atos citados, declarou que foi um procedimento incomum em relação aos processos que já participou e, acredita que foi devido à complexidade técnica do objeto e do volume de recursos envolvidos
72. No tocante à impossibilidade de uma mesma licitante vencer mais de uma concorrência, afirmou que tal procedimento frustrou o consórcio, pois acreditava que poderia vencer outros lotes.
73. Por fim, sobre o excesso de exigências de qualificação técnica, declara que foi um requisito complicado, e que somente conseguiu se qualificar em 3 dos 15 lotes. Por esse motivo, pensaram em impugnar o certame, somente desistindo porque o valor dos 3 lotes excedia o faturamento anual das empresas do consórcio.
Análise
74. Primeiramente, no tocante à análise do BDI utilizado, o Consórcio alega que seu BDI de 30% (reduzido de 37,20%, anteriormente) estaria dentro das faixas permitidas pelo Acórdão 2622/2013-TCU-Plenário, pois elas variam entre 19,60% a 30,95%.
75. No entanto, esta afirmação está equivocada pois as faixas mencionadas variam de acordo com o tipo de obra. O limite superior de 30,95% utilizado pela contratada é relativo ao 3º quartil de obras portuárias, marítimas e fluviais, enquanto o tipo de obra que mais se assemelha a em questão é a de construção de rodovias e ferrovias, cujo 3º quartil é de 24,23%.
76. Vale assinalar ainda, que a equipe de fiscalização utilizou a mediana (20,97%) para a taxa de BDI referência relacionada ao cálculo de sobrepreço, pois não foram fundamentadas no processo de contratação as razões que exigissem a utilização do 3º quartil. Independente disso, o BDI de 30% utilizado pela contratada é superior a quaisquer um dos dois referenciais possíveis (20,97% ou 24,23%) .
77. Em seguida, a indagação do consórcio sobre o apontamento de excesso de preços se baseia em dois questionamentos. A primeira, que a tabela Sinapi não reflete a realidade de preços dos insumos do estado de São Paulo, pois ela estaria defasada; a segunda, que a metodologia de cálculo utilizado pela equipe de fiscalização não foi adequada.
78. Em ambos os casos, o consórcio não demostrou quais exatamente seriam as impropriedades nas composições de preço, bem como, não trouxe elementos comprobatórios delas aos autos.
79. Aspecto merecedor de destaque é que as orientações contidas no acórdão se destinam aos administradores públicos, e não a particulares. Ademais, não se propugna a análise isolada do BDI de um orçamento, e menos ainda de seus componentes individualmente. A avaliação da adequação do valor de um empreendimento se dá pela análise de seus preços, e não de suas parcelas, o que foi feito no caso em tela.
80. É importante salientar que, nesse caso, o ônus da prova pertence ao contratado que alega desvios de metodologia. Por isso, convém transcrever excerto do voto condutor do Acórdão 3061/2011-TCU-Plenário, da lavra do insigne Ministro Valmir Campelo:
'Nos processos de fiscalização de obras desta Corte, como presunção, adotam-se os referenciais oficiais da Administração como balizador de preços; estes seriam os preços de mercado. Ilações em contrário tem o onus probandi de quem as apresenta.
Eis que, no caso concreto, contestaram-se as referenciais do Sicro - tanto no que se refere às despesas diretas com relação às indiretas -, sistema numerosas vezes utilizado como referência em licitações na área ferroviária (como faz o DNIT em suas obras de ferrovia) . Não identifiquei nos elementos apresentados pela empresa, entretanto, a musculatura probatória necessária à motivação dos referenciais de BDI apresentados. A construtora tem meios de demonstrar in concreto o que efetivamente foi gasto, por meio de notas e livros fiscais, com a apresentação da RAIS, GFIP e com a disponibilização de outros documentos obrigatórios, mormente com relação à Administração Local. Nesses termos, se preferiu apresentar ilações in abstrato, os referenciais do Sicro se fazem presunções juris tantum, por mais específicos.'
81. Portanto, ilações em abstrato sobre a impropriedade de utilização de uma metodologia ou referencial de preços não são aceitas por esta Corte de Contas, cabendo à outra parte provar cada alegação de contradição na composição de preço unitário paradigma.
82. Em relação à defesa sobre a duplicidade de serviços, mais uma vez, cabe ao gestor da coisa pública, em face aos indícios de irregularidade, demonstrar a adequação e legalidade do ato, e não inverter o ônus da prova. Como demonstrado no voto acima transcrito.
83. No tocante aos atos restritivos à competitividade do certame, conquanto as condutas sejam de responsabilidade dos gestores da Administração, as irregularidades relacionam-se a atos que impactam o terceiro interessado e que poderão ser desconstituídos, razão pela qual, em respeito ao princípio do devido processo legal, do contraditório e da ampla defesa, é oportunizada a manifestação da empresa contratada sobre a questão.
84. Finalmente, faz-se necessário pontuar que, após a deliberação da realização das oitivas em questão, a Administração rescindiu unilateralmente o Contrato 141/Siurb/14 (peça 118) , que trata da obra em análise.
CONCLUSÃO
85. Trata-se de análise das oitivas realizadas nestes autos, os quais tratam de processo de fiscalização das obras do Corredor Aricanduva, localizado em São Paulo/SP.
86. Os achados de auditoria assinalados foram: (i)  sobrepreço decorrente de preços excessivos frente ao mercado e duplicidade de serviços; (ii)  restrição à competitividade da licitação decorrente de adoção indevida de pré-qualificação e de critérios inadequados de habilitação e julgamento; (iii)  projeto básico deficiente e desatualizado; e (iv) Inconsistência no processo de seleção do empreendimento
87. Em face da elevada materialidade e gravidade dos indícios de sobrepreço e de restrição à competitividade da licitação detectados pela equipe de auditoria, esses dois achados foram classificados como indícios de irregularidades graves com recomendação de paralisação (IG-P) , consoante despacho do Ministro Relator acostado à peça 96. Na mesma ocasião, o Relator determinou a realização de oitivas da Secretaria Municipal de Serviços e Obras de São Paulo/SP e do consórcio contratado (Consórcio CLD-SMG) .
88. A presente instrução, portanto, se dedicou a analisar as alegações e justificativas dos defendentes acerca dos achados de sobrepreço, restrição à competitividade e projeto básico deficiente e desatualizado.
89. No tocante ao achado de sobrepreço, nenhum dos defendentes logrou êxito em desconstituir o sobrepreço apontado pela equipe. Por essa razão, mantém-se o mesmo valor global de sobrepreço originalmente descrito no relatório de auditoria, isto é, R$ 17.381.184,52 (data-base setembro/2013) , o que correspondente a 29,94% em relação ao valor da amostra de referência e 17,9% em relação ao valor do orçamento referencial. A amostra analisada foi de 65,89% do valor total do contrato (R$ 114.438.223,05) .
90. Em relação ao achado de restrição à competitividade da licitação, tampouco foram apresentadas justificativas que o elidisse. A Siurb/SP, inclusive, utilizou ofício já utilizado em resposta a instrução anterior.
91. Em relação aos demais achados, observa-se que os defendentes tampouco tiveram sucesso em justificar ou elidir os indícios de irregularidades, razão pela qual todos restam mantidos.
92. Dessa maneira, restaria mantida a ocorrência dessas irregularidades, entretanto, o órgão municipal rescindiu unilateralmente o Contrato Contrato 141/Siurb/14 realizado com o Consórcio CLD-SMG (peça 118) .
93. Por esse motivo, alvitra-se a reclassificação dos achados de IG-P para IG-C, ante a rescisão do Contrato 141/Siurb/14, cabendo informar o Congresso Nacional acerca desse fato.
94. Não obstante, diante desse cenário, o Acórdão 2465/2018-TCU-Plenário (peça 97) , referendando despacho do Relator (peça 96) , determinou a adoção de medida corretiva para que a Prefeitura de São Paulo realizasse nova licitação para implantação do Corredor de Ônibus Leste - Aricanduva, que assegure a observância do princípio constitucional da isonomia, da ampla competitividade, da seleção da proposta mais vantajosa e do julgamento objetivo, nos termos do art. 3º da lei 8.666/1993, e cujo orçamento-base possua preços unitários readequados e aderentes aos referenciais de mercado, nos termos dos arts. 3º, 4º, 5º e 6º do Decreto 7.983/2013.
95. Contudo, uma vez que, até o momento, não há notícia de que novo edital tenha sido divulgado, e que a retomada, ou não, das obras é uma discricionariedade do gestor que avaliará a conveniência e oportunidade de relicitar o empreendimento, propõe-se alterar a disposição no sentido de dar ciência ao órgão das irregularidades ocorridas que ofenderam os dispositivos supracitados.
96. Registra-se, ainda, que esta SeinfraUrbana estabeleceu uma rotina de acompanhamento do lançamento de editais de obras de maior materialidade, dentre as quais se insere o empreendimento ora em exame, para seleção de objetos a serem incluídos no ciclo de fiscalização de obras anual deste Tribunal (Fiscobras) . Desse modo, quando eventualmente novo edital for lançado, a unidade poderá confirmar se as irregularidades encontradas na presente fiscalização foram saneadas.
97. Por fim, recomenda-se que seja autuado processo apartado, por motivo de racionalidade processual, para a apuração de potenciais responsabilidades dos agentes que deram causa às irregularidades identificadas no presente processo, com fundamento nos arts. 2º, XVII, e 44 da Resolução - TCU 259/2014.
PROPOSTA DE ENCAMINHAMENTO
98. Ante o exposto, submetem-se os autos à consideração superior, propondo:
a) autorizar o Serviço de Informação de Fiscalização de Obras Públicas (Siob) a reclassificar os achados de i) sobrepreço decorrente de preços excessivos frente ao mercado e duplicidade de serviços e ii) restrição à competitividade da licitação decorrente de adoção indevida de pré-qualificação e de critérios inadequados de habilitação e julgamento, apurados nos presentes autos, de IG-P para IG-C;
b) comunicar à Comissão Mista de Planos, Orçamentos Públicos e Fiscalização do Congresso Nacional que os indícios de irregularidades graves do tipo IG-P, apontados no Contrato 141/Siurb/14 e Edital de Pré-qualificação 3/2012-SPObras, relativo aos serviços de elaboração de projeto executivo e execução das obras do Corredor leste - Aricanduva (São Paulo/SP) , não mais se enquadram no inciso IV do § 1º do art. 112 da Lei 13.408/2016 (LDO 2017) , tendo sua classificação sido alterada para IG-C (inciso VI do § 1º do art. 112 da mesma Lei) , em função da rescisão do Contrato 141/Siurb/14;
b) com fulcro na Resolução TCU 265/2014, em seu art. 7º, dar ciência à Prefeitura Municipal de São Paulo, à Caixa Econômica Federal e ao Ministério do Desenvolvimento Regional sobre a realização da licitação Concorrência 030120130/2012 SPObras com cláusulas que desrespeitaram a ampla competitividade, o que afronta o disposto no art. 3º da lei 8.666/1993, e que a publicação de editais cujo orçamento-base possua preços unitários não aderentes aos referenciais de mercado ofende os arts. 3º, 4º, 5º e 6º do Decreto 7.983/2013, bem como acerca das seguintes irregularidades verificadas no Contrato 141/Siurb/14 e no Edital de Pré-Qualificação 3/2012, para que sejam adotadas medidas internas com vistas à prevenção de ocorrência de outras semelhantes:
b.1) sobrepreço decorrente de preços excessivos frente ao mercado no valor global de R$ 17.381.184,52, correspondente a 17,9% do valor total referencial e a 29,94% da amostra analisada, identificado no orçamento do Contrato 141/Siurb/14 - Corredor Leste - Aricanduva, o que afronta o disposto nos arts. 3º, 4º, 5º e 6º do Decreto Federal 7.983/2013;
b.2)  restrição à competitividade da licitação decorrente da adoção indevida de pré-qualificação, identificada no edital de pré-qualificação 3/2012 - Corredor Leste - Aricanduva, o que afronta o art. 114 da Lei 8.666/1993 e o disposto na jurisprudência do TCU (cf. Acórdão 2005/2007-TCU-Plenário, 2.350/2007-TCU-Plenário, 1.223/2013-TCU-Plenário e 2.028/2006-TCU-1ª Câmara) ;
b.3)  restrição à competitividade da licitação decorrente de critérios inadequados de habilitação e julgamento, os quais afrontam o disposto nos arts. 3º e 30 da Lei 8.666/1993 e o disposto na jurisprudência do TCU (cf. Súmulas TCU 275/2011 e 263/2011 e Acórdãos 1.636/2007, 2.359/2007, 1.237/2008, 2.150/2008, 2.882/2008, 1.733/2010, 222/2013, 1.023/2013, 1.223/2013, 1.998/2013, 2.373/2013, 602/2015 e 1.252/2016, todos do Plenário) , sobretudo no que concerne à:
b.3.1) vedação a que uma mesma empresa seja contratada para mais de um empreendimento;
b.3.2) restrição à funcionalidade de obra nas exigências de habilitação técnico-operacional;
b.3.3) limitação de atestados para atender as exigências de habilitação técnico-operacional para contratos únicos ou simultâneos;
b.3.4) utilização de critérios subjetivos de avaliação de metodologia de execução;
b.4) deficiências de projeto básico da obra, violando o art. 6º, inciso IX, da Lei 8.666/1993.
c) constituir processo apartado, nos termos do arts. 2º, XVII, e 44 da Resolução - TCU 259/2014, para apuração dos agentes responsáveis pelas irregularidades presentes nesses autos, e autorizar a subsequente audiência destes para que apresentem suas razões de justificativa;
d) arquivar os presentes autos, com base no art. 169, inciso V, do Regimento Interno do TCU."
É o Relatório.

Caroline Moura Maffra (OAB/SP 293.935) e outros, representando CLD Construtora, Laços Detetores e Eletrônica Ltda.

Não atuou.

RELATÓRIO DE AUDITORIA. FISCOBRAS 2018. CORREDOR DE ÔNIBUS LESTE ARICANDUVA NO MUNICÍPIO DE SÃO PAULO/SP. INDÍCIOS DE IRREGULARIDADES GRAVES COM RECOMENDAÇÃO DE PARALISAÇÃO (IGP). INDÍCIOS DE IRREGULARIDADE GRAVE COM RECOMENDAÇÃO DE CONTINUIDADE (IGC). FALHA OU IMPROPRIEDADE (F/I). OITIVAS. AUSÊNCIA DE ARGUMENTOS APTOS A MODIFICAREM AS CONCLUSÕES ANTERIORES. RESCISÃO DO CONTRATO. RECLASSIFICAÇÃO DOS ACHADOS ANTERIORMENTE CONSIDERADOS COMO IGP PARA F/I. COMUNICAÇÃO AO CONGRESSO NACIONAL. DAR CIÊNCIA.

RELATÓRIO DE AUDITORIA (RA)

Secretaria de Fiscalização de Infraestrutura Urbana (SeinfraUrbana).

Trata-se de relatório de auditoria, realizada no âmbito do Fiscobras 2018, nas obras de implantação do Corredor Leste - Aricanduva, em São Paulo/SP, que conecta a Avenida Radial Leste à Praça Felisberto Fernandes da Silva.
2.	O contrato para a elaboração do projeto executivo e para a execução das obras (Contrato 141/Siurb/14) foi firmado entre o município de São Paulo/SP e o Consórcio CLD-SMG, composto pelas empresas Consladel - Construtora, Laços Detetores e Eletrônica Ltda. e Soemeg Terraplanagem, Pavimentação e Construção Ltda., pelo valor de R$ 114.438.223,05 (data-base: setembro/2013) .
3.	Os recursos para o empreendimento advêm do próprio município e do Termo de Compromisso 0425.347-77/2013, firmado entre o então Ministério das Cidades (atualmente Ministério do Desenvolvimento Regional) , com interveniência da Caixa Econômica Federal (Caixa) , e o município de São Paulo/SP no âmbito do Programa de Mobilidade Urbana de São Paulo, que faz parte do Programa de Aceleração do Crescimento (PAC) - Pacto pela Mobilidade.
4.	Após a ordem de serviço para o início da execução contratual, em 2014, foram elaborados 18,5% do projeto executivo, o que corresponde a 1% da avença. Em 2016, foi emitido termo de suspensão contratual, com sucessivas prorrogações que perduraram até o momento da rescisão da avença, o que ocorreu em 29/11/2018.
5.	Durante os trabalhos de auditoria, a equipe identificou as seguintes irregularidades:
5.1.	sobrepreço decorrente de preços excessivos frente aos de mercado e duplicidade de serviços, no total de R$ 17.787.930,89 (18,39% do total contratado) - com proposta de classificação como irregularidade grave com recomendação de paralisação (IGP) ;
5.2.	restrição à competitividade da licitação decorrente de adoção indevida de pré-qualificação e de critérios inadequados de habilitação e julgamento - pIGP;
5.3.	projeto básico deficiente e desatualizado - classificado como irregularidade grave, com recomendação de continuidade (IGC) ;
5.4.	inconsistência no processo de seleção do empreendimento para integrar o PAC - Pacto pela Mobilidade - classificado como falhas/impropriedades (F/I) .
6.	Por meio de despacho (peça 96) , referendado pelo Plenário (Acórdão 2465/2018-TCU-Plenário) , foram confirmadas as classificações dos dois primeiros achados com IGP, o que foi comunicado ao Congresso Nacional.
7.	Para o prosseguimento do feito, foram realizadas as oitivas da então Secretaria Municipal de Infraestrutura Urbana e Obras de São Paulo/SP (Siurb/SP) e do consórcio contratado, pelas duas primeiras irregularidades; e da Siurb/SP, pela terceira.
8.	O quarto achado havia ensejado proposta, por parte da unidade instrutora, de dar ciência da impropriedade ao Ministério do Desenvolvimento Regional. Corroborando o posicionamento da unidade instrutora, manifestei-me pela retomada do encaminhamento quando do julgamento de mérito destes autos (peça 96) .
9.	Nesta oportunidade, analisadas as respostas às oitivas, a unidade instrutora concluiu que não foram apresentados elementos aptos a elidir as irregularidades. Comentou, ainda, que a maioria dos argumentos ora trazidos já haviam sido apreciados em etapa processual anterior ou no âmbito de outros processos semelhantes que já foram julgados no mérito por esta Corte (TC Processo 019.151/2015-2, julgado por meio do Acórdão 1923/2016-TCU-Plenário, e TC Processo 007.452/2017-9, julgado por meio do Acórdão 1345/2018-TCU-Plenário) .
10.	Considerando que o contrato em questão já foi rescindido, a unidade propõe reclassificar os achados de IGP para IGC, informando o Congresso Nacional a respeito.
11.	Propõe, também, dar ciência das irregularidades ao município de São Paulo, à Caixa Econômica Federal e ao Ministério do Desenvolvimento Regional, com vistas à prevenção de ocorrências semelhantes no futuro; e constituir processo apartado para apurar potenciais responsabilidades dos agentes que lhes deram causa.
12.	Corroboro integralmente as análises empreendidas pela unidade instrutora, as quais incorporo às minhas razões de decidir.
13.	Entretanto, discordo, pontualmente, do encaminhamento proposto no que tange à constituição de apartado para responsabilização de agentes e quanto à reclassificação para IGC, pelos motivos que passo a expor.
14.	No âmbito desta Corte, tramitaram alguns processos semelhantes a este, já julgados no mérito (TCs Processo 011.535/2015-6, Processo 011.538/2015-5, Processo 019.151/2015-2 e Processo 007.452/2017-9, julgados por meio dos Acórdãos 111/2016, 1.923/2016 e 1.345/2018, todos do Plenário) .
15.	Em todos esses casos, foram analisados editais de licitação lançados pela Siurb/SP entre 2013 e 2015, bem como os contratos que decorreram de dois deles (firmados em 2013) , cujo objeto era a implantação de corredores de ônibus. Em todos eles, foram identificadas ocorrências semelhantes às destes autos (sobrepreço, restrição indevida à competitividade do certame e/ou deficiências no projeto básico) . E todos eles resultaram em comandos destinados às unidades jurisdicionadas (determinações e/ou recomendações para adoção de medidas corretivas, ou dar-lhes ciência das irregularidades identificadas) .
16.	Em nenhum dos casos, foi proposta a responsabilização dos gestores.
17.	Comento, ainda, que proposta semelhante foi formulada no âmbito do monitoramento do Acórdão 1345/2018-TCU-Plenário, a qual também não foi acolhida pelo Plenário desta Corte, conforme o seguinte excerto do voto condutor do Acórdão 822/2019-TCU-Plenário:
"Diante da rescisão da avença originada do procedimento licitatório que continha cláusulas que prejudicaram a competitividade do certame e cujos preços dos serviços estavam acima dos de mercado, os riscos de danos ao erário foram afastados. Também não remanescem as irregularidades que poderiam ensejar a nulidade do contrato e que configuravam graves desvios aos princípios constitucionais que regem a Administração Pública Federal. Tal situação enseja, de fato, a necessidade de reclassificação do achado e a respectiva comunicação ao Congresso Nacional.
Deixo de acolher, contudo, a sugestão de constituição de processo apartado visando à responsabilização dos agentes públicos municipais.
O procedimento licitatório do qual resultou o Contrato 44/Siurb/13 foi realizado por órgãos e entidades municipais quando sequer estava prevista a utilização de recursos federais no Programa de Mobilidade Urbana da cidade de São Paulo.
Tal consideração não significa afastar a jurisdição do TCU sobre os atos pretéritos à celebração do ajuste com a União. Ao contrário, como enfatizei no voto que fundamentou o Acórdão 1345/2018-TCU-Plenário, firmado o instrumento de transferência, passam a incidir sobre o ajuste e os atos que lhe deram origem as disposições legislativas e regulamentares da União e, consequentemente, a jurisdição desta Corte de Contas. Inexiste dúvida de que a continuidade da avença mediante o recebimento de recursos da União está condicionada ao cumprimento dessas normas e regulamentos, independente da sua celebração anteceder o instrumento de repasse.
Por outro lado, no que toca à responsabilização dos agentes públicos que praticaram os atos anteriores à celebração do instrumento de transferência, o caso aqui examinado recomenda maiores reflexões em relação ao contexto em que os atos foram praticados. Tendo em vista que eles se orientavam por meio de um quadro institucional-normativo municipal à época da realização do certame, esta Corte de Contas não pode se furtar de examinar, e levar em consideração, a conduta dos agentes à luz dessa situação fática.
No âmbito do processo Processo 019.151/2015-2, que cuidou de fiscalização do Trecho 1 do Corredor Radial Leste, no qual foi exarado o Acórdão 1923/2016-TCU-Plenário, o órgão municipal e a empresa contratada trouxeram, em sede de oitiva, a informação de que o Tribunal de Contas do Município de São Paulo (TCM/SP) julgou regular cláusula de edital de licitação do município do qual constava vedação de que mais de um lote/empreendimento fosse adjudicado para um mesmo licitante, um dos pontos cruciais a evidenciar a restrição da competitividade do certame objeto dos presentes autos.
Tal cláusula foi utilizada pelos órgãos municipais em contratações relativas a empreendimentos de mobilidade urbana e de urbanização de assentamentos precários. Em uma situação como essa, é razoável supor que os agentes públicos municipais se orientavam por tais diretivas, as quais não eram obstaculizadas pelos órgãos de controle com jurisdição sob a matéria à época.
 (...) 
Do ponto de vista pragmático, em uma situação em que o órgão municipal adotou as medidas para encerrar o contrato sobre o qual incidiam as irregularidades e que não houve liberação de recursos federais, ou seja, não se materializou prejuízo ao erário, considero contraproducente envidar esforços a fim de apurar a conduta dos responsáveis, especialmente diante do fato que existem circunstâncias atenuantes e medidas corretivas em curso."
18.	No presentes caso, o edital foi lançado em 2012, e o contrato, firmado em 2014. Percebe-se, portanto, que as irregularidades ora analisadas ocorreram contemporaneamente àquelas de que trataram os processos correlatos anteriormente mencionados.
19.	Ademais, não vislumbro diferença entre a gravidade dos apontamentos destes autos em comparação com os daqueles julgados anteriormente.
20.	Diante desse cenário, seria incoerente a responsabilização dos gestores neste processo, razão pela qual deixo de acolher a proposta da unidade instrutora nesse sentido.
21.	Por fim, ao deixar de acolher a apuração de responsabilidades sugerida, o achado deve ser reclassificado para o tipo falha/impropriedade (F/I) , conforme preconizado no art. 2°, inciso VII, da Resolução-TCU 280/2016. Com a rescisão do Contrato 141/Siurb/14, todas as ocorrências nestes autos poderão ser saneadas por meio da elaboração do projeto executivo e da realização de nova licitação.
22.	Portanto, deve-se dar ciência ao município de São Paulo/SP, à Caixa Econômica Federal e ao Ministério do Desenvolvimento Regional sobre as irregularidades identificadas no Edital de Pré-qualificação 3/2012-SPObras, na Concorrência 030120130/2012-SPObras e no Contrato 141/Siurb/14, bem como comunicar o Congresso Nacional quanto à reclassificação dos achados anteriormente enquadrados como IGP para F/I.
Ante o exposto, voto por que o Tribunal adote a minuta de acórdão que ora submeto à deliberação deste Colegiado.
TCU, Sala das Sessões Ministro Luciano Brandão Alves de Souza, em 30 de abril de 2019.
Ministro BRUNO DANTAS 
Relator